【裁判字號】    90,上更(一),799
【裁判日期】    901031
【裁判案由】    偽造文書等
【裁判全文】
臺灣高等法院刑事判決                          九十年度上更(一)字第七九九號
    上 訴 人即
    自  訴  人  丙○○
                乙○○
                己○○
    共同代理人  庚○○
    自  訴  人  戊○○
    代  理  人  甲○○
                許常惠  律師
                黃達文  律師
    被      告  辛○○
    選任辯護人  林炳煌
右上訴人，因自訴被告偽造文書等案件，不服臺灣臺北地方法院八十七年度自字第九
０八號，中華民國八十八年一月八日第一審判決（併辦案號：臺灣臺北地方法院檢察
署八十七年度偵字第一三四七九號）提起上訴，經判決後，由最高法院發回更審，本
院判決如左：
    主      文
原判決撤銷。
辛○○連續行使偽造私文書，足以生損害於他人，處有期徒刑壹年陸月。
    事      實
一、辛○○係自訴人丙○○、乙○○、己○○、戊○○先父許合（已於民國八十七年
    一月四日因突發性心肌梗塞死亡）生前同居人。許合於八十六年間為買賣股票，
    原在世華聯合商業銀行（下稱世華銀行）北三重分行設有帳號00000000
    00－0活儲帳戶，並在統一綜合證券股份有限公司（下稱統一證券）三重分公
    司股票集保戶。許合在上開銀行帳戶內原有存款新臺幣（下同）柒萬柒仟佰肆
    拾柒元及於八十六年十二月卅一日出售國泰人壽保險股份有限公司（下稱國泰保
    險公司）壹萬股所得之款壹佰肆拾伍萬仟伍佰肆拾元，計壹佰伍拾萬零捌佰
    捌拾柒元。乃辛○○竟意圖為自己不法之所有，於許合死亡之翌日即八十七年一
    月五日，偽造許合之簽名並盜蓋許合遺留之印章於提款單上，持以行使向不知情
    之該銀行於同日接續三次即第一次冒領捌拾萬元，第二次捌萬元，第三次陸拾肆
    萬元，共壹佰伍拾貳萬元，致帳戶內僅餘壹萬零捌佰捌拾柒元。並於同日假冒許
    合名義向該證券商下單，將許合生前買入存於集保戶內之中國人造纖維公司等股
    票（下稱中纖等股票）（見附表所示）全數出售一空，經交割於同月七日入帳玖
    佰捌拾玖萬玖仟零柒元，連同原餘壹萬零捌佰捌拾柒元，共有存款玖佰玖拾萬玖
    仟捌佰玖拾肆元，辛○○隨基於概括犯意，旋於當日復以同一手法偽造許合名義
    之提款單，向該銀行冒領玖佰玖拾萬玖仟陸佰玖拾肆元，致帳戶內僅存貳佰元（
    因為領取帳戶內全部存款必須本人親自到場辦理），先後共計詐領壹仟壹佰肆拾
    貳萬玖仟陸佰玖拾肆元，足以生損害於許合之繼承人即自訴人丙○○等人及該銀
    行對其存款帳戶存提款管理之正確性。
二、案經自訴人丙○○、乙○○、己○○、戊○○提起自訴及臺灣臺北地方法院檢察
    署移送併辦。
    理      由
一、訊據上訴人即被告辛○○固坦承其於許合辭世前之八十六年十二月三十一日曾出
    售許合集保帳戶內之國泰保險公司股票一萬股，得款一百四十五萬三千五百四十
    元，由統一綜合證券公司三重分公司依照手續逕行轉入許合在世華銀行北三重分
    行之存款帳戶，經其於八十七年一月五日分三筆即捌拾萬、捌萬及陸拾肆萬元提
    領，並於八十七年一月五日出售許合集保戶內之中纖等股票（如附表），得款玖
    佰捌拾玖萬玖仟零柒元，亦由證券公司依照程序轉入許合在世華銀行北三重分行
    帳戶後，由其於同日提領之事實，惟堅決否認上開犯行，辯稱：伊與許合生前同
    居二十多年，悉心照顧許合，除照顧家庭外，素以買賣股票為業，且因相命師告
    誡，不宜以自己一人之名義操作股票，最好以多人之名義進場交易，方能趨吉避
    凶，又股市當日沖銷設有柒佰伍拾萬元往來金額之限制，乃徵得許合、妹簡秀珍
    、成年子女姚樺、姚積燐等多人同意，同時以其等之名義操作股票，況許合亦
    告以用其名義買賣股票會賺錢，乃於八十六年七月底，由統一綜合證券公司營業
    員吳偉震親來伊與許合之住宅，辦理開戶手續，並以世華銀行北三重分行為股票
    進出交易價款之帳戶，嗣許合乃於開戶之初贈與伊壹仟伍佰萬元買賣股票，且因
    見伊投資虧損，又贈與伊伍佰萬元，而由伊親自處理買賣股票事宜，其間伊亦曾
    匯款至該帳戶，詎料自訴人不念情誼，竟欲奪取該等價款，惟本件許合名義之股
    票，既屬於伊所有，自難謂係許合所有之股票，則其填寫提款單領取股款之行為
    ，既不足於生損害於公眾及他人，自不構成行使偽造私文書、詐欺取財等罪嫌等
    語。
二、按人之權利能力始於出生終於死亡，又繼承因被繼承人死亡而開始，民法第六條
    、第一千一百四十七條定有明文。又其權利義務因死亡而開始繼承，由繼承人承
    受，故關於遺產之法律行為，自當由繼承人為之。查許合於八十七年一月四日死
    亡之事實，有死亡診斷書一件附卷可稽（見原審卷第五頁證(一)）。又自訴人等均
    係已故許合之子，為許合之遺產繼承人，亦有戶籍謄本可按。從而依民法第一千
    一百五十一條之規定，許合之遺產即為自訴人等公同共有。然被告並非許合之合
    法繼承人，對其於許合死亡後，隨即蓋用其印章，造具提款單領取許合之前開銀
    行存款戶內原有存款及以許合名義下單出售，許合在統一證券集保戶內如附表所
    示之全部股票，於交割入帳後，復以同一手法製作提款單將其提領僅餘貳佰元之
    事實，亦坦承不諱，並有卷附統一證券合併買賣報告書暨交割單影本（見同上卷
    第六頁證(二)），及世華銀行北三重分行答覆臺灣士林地方法院檢察署之八十七年
    五月六日世銀北三重字第０三五號函暨附件許合帳戶往來明細表，提款單（見
    該署八十七年度偵字第三０四六號偵查卷第十三至十六頁），以及答覆原審法院
    之八十七年十月廿七日世銀北三重字第九四號函暨附件提款單等各項資料（見
    原審卷第卅四頁及卅五頁）足憑。再許合買賣股票之資金來源係許合命其女張淑
    麗自許合在臺灣中小企業銀行大安分行活儲帳戶內匯入世華銀行北三重分行前開
    帳戶，所匯金額先後共達貳仟萬元之事實，業經證人張淑麗先後於原審法院八十
    七年十二月八日及本院八十八年三月三十一日到庭供證屬實，亦有匯款單附卷（
    見原審卷第七、八頁）為證。被告偽造文書及詐欺犯行，至臻明顯。
三、被告雖辯稱，該買賣股票之資金係許合生前所贈與，只是仍使用許合名義進出股
    票及存款，業經統一證券三重分公司營業員吳偉震於原審證述許合開戶時有說要
    贈一筆錢給被告操作股票云云。然查：許合囑其女張淑麗匯款時係表示自己要買
    賣股票，並未表示將該款贈與被告等情，業經證人張淑麗於本院供證在卷（見上
    訴卷第四十一頁反面）。按諸常理，倘若許合真有意將該款贈與被告，直接將款
    匯入被告原有帳戶或其新開帳戶即可，又證券商亦可直接用被告名義開戶，自行
    進出股票，何必多此一舉，仍由許合名義開立存款戶及證券商集保戶，且未留下
    任何贈與之字據供被告收執，以杜日後爭議，況被告亦不否認並無證據證明許合
    贈與該款之事實（見同卷第四○頁反面）。顯見被告所辯有違常理，不足採信。
    參諸許合生前購贈與被告之不動產即臺北市○○路五七五號十五、十六樓面積共
    約壹佰拾餘坪及臺北市○○路七十一巷十一號面積約五十坪之房地，現值甚鉅
    ，以及價值約貳佰餘萬元之大型賓士轎車壹輛，均直接登記在被告名義（見自訴
    狀證(四)），唯獨系爭買賣股票資金則否，亦足證許合生前對於被告並無贈與該資
    金供其操作股票之意思，灼然明甚。抑有進者，許合開立該存款戶及集保戶之時
    ，已年近古稀，加以體弱多病，多年來罹患糖尿病，高血壓、心臟病等宿疾，自
    八十三年以還，迭之病發進出國泰綜合醫院，八十四年間更經該院實施心導管及
    氣胸擴張手術，直至死亡之前仍在定期門診追蹤治療中，病況極其嚴重，朝不保
    夕，隨時可能發生意外，亦有該院診斷書附卷為證（見八十八年三月十七日上訴
    理由狀補證(一)）。似此情形，許合如真有贈與之意思，則被告殊無可能視若無睹
    ，勢必未雨綢繆，要求許合自始完成贈與手續，令許合將款直接匯入其戶頭，並
    自行開立集保戶，否則至少亦必要求許合立具證明文件，以資保障。乃竟捨此而
    弗由，直至許合死亡，更足以證明被告所謂贈與云云之辯解，虛偽不實。又當許
    合死亡之時，自訴人等家人正忙於料理後事，無暇顧及系爭存款及股票集保戶之
    事，未能及時採取必要措施。而被告於許合死亡之翌日即八十七年一月五日先以
    試探性質先行冒領捌拾萬元，得知自訴人等未採取通知銀行止付等必要措施後，
    再分兩次冒領，捌萬元及陸拾肆萬元，進而於同日將許合集保戶內所存股票盜售
    一空，經交割於同月七日入帳後立即將其冒領殆盡，帳戶內僅餘區區貳佰元，已
    如上述。益見被告有不法所有之詐欺意圖甚明。迨自訴人等發覺此事，乃偕同其
    母張美汝前往被告住處交涉，被告起初雖略作爭執，惟仍承諾如數返還系爭款項
    ，請求寬限數日，嗣自訴人囑胞妹張淑麗向其催告時，被告仍再度請求寬限。詎
    數日後自訴人己○○再度以電話催告其履行還款時，被告竟稱此事已交由律師處
    理云云，表示拒絕。上述事實亦據證人即許合配偶張美汝及其女張淑麗於本院供
    證在卷（見本院八十八年三月卅一日訊問筆錄）。於此可見許合生前並無贈與被
    告款項之事實。
四、至證人黃廖鏽瑛、蘇瑞郎固分別於偵查及原審中證實在證券市場買賣股票認識被
    告，且與被告有金錢往來云云（偵卷第一八六頁反面、第一六七頁正面，原審卷
    第七十一頁反面），惟證人黃廖英、蘇瑞郎僅述及被告有使用許合之戶頭進出
    股票及週轉股款，但並未提及許合帳戶先前資金來源為何，亦即借用戶頭進出帳
    目並不等於贈與資金，尚不足為被告有利之認定。又被告所舉證人統一證券三重
    分公司營業員吳偉震雖於原審證稱，辦理開戶時許合在其寢室內向其表示要贈一
    筆款給被告操作股票云云。然查寢室乃私人生活起居最隱密之場所，通常不令外
    人進出，而該營業員非許合之至親好友，接洽開戶儘可在客廳為之，殊無可能將
    其引進寢室內，且將贈與等涉及財產問題之家務事，隨便告知他人之理。上開證
    人吳偉震之證言是否真實，不無可疑，且依其證言，許合僅表示欲贈與一筆款給
    被告，究為若干金額﹖亦不明確，自不足證明許合確有贈與系爭存款及股票給被
    告之事實。至於當自訴人偕其母張美汝與被告談判時始終在場聞見一切事實經過
    之證人張政文，惟於本院前審到庭證陳，伊知自訴人與被告在談事情，只是居於
    協調人立場提議守喪期間不宜多談云云，並屢陳伊為局外人，不知彼等談話內容
    等（上訴卷第五十八頁反面），其證言空泛，並無敘及本件爭訟之核心問題，即
    無採酌之價值。綜上所述被告所辯均無可採，本件事證明確，被告犯行間洵堪認
    定。
五、查許合死亡後其遺留之系爭存款及券商集保戶內股票，即屬於遺產，為繼承人公
    同共有，未經合法辦理繼承手續，任何人均不得擅自處分，即自訴人等繼承人亦
    不例外。被告明知許合生前並無贈與系爭存款、股票與伊之事實，竟於銀行提款
    單上盜蓋許合遺留之印章，持以行使向不知情之銀行詐領存款，復假冒許合之名
    義向不知情之證券商下單，將許合遺留之集保戶內股票全部出售一空，於交割入
    款後，復以同一手法偽造許合名義之提款單將帳戶內存款詐領殆盡自足生損害於
    他人。核被告所為，係犯刑法第二百十六條、第二百十條行使偽造私文書罪及同
    法第三百三十九條第一項詐欺取財罪。其盜蓋印章之行為，為偽造私文書之部分
    行為；又偽造私文書後持以行使，偽造之低度行為為行使之高行為所吸收，均不
    另論罪。又被告於八十七年一月五日偽造許合名義之提款單分別冒領捌拾萬元、
    捌萬元及陸拾肆萬零元，稽之三份提款單上電腦列印提領時間分別為是日九時
    四分二十九秒，九時五分五秒，九時五分五十六秒，其提領時間至為接近，依一
    般社會觀念，此三項行為並無時間間斷，認係一個行為的持續，為單純一罪。復
    與同年一月七日所犯之先後犯行，時間緊接，手段相同，顯係基於概括之犯意而
    為，為連續犯以一罪論並加重其刑。又所犯連續行使偽造私文書及連續詐欺取財
    罪間有方法結果之牽連關係，應從較重之連續行使偽造私文書罪處斷。
六、原審認許合生前有贈與系爭資金與被告供其操作股票，因而遽為被告無罪之諭知
    ，尚有未洽。自訴人上訴意旨執此指摘原判決不當，為有理由，應由本院將原判
    決予以撤銷改判。爰審酌被告犯罪之動機、手段、所生損害及犯後尚未賠償被害
    人之態度等一切情狀，量處如主文第二項所示之刑，以示懲儆。
七、自訴意旨另以：被告於右揭時地冒領許合之存款，尚於提款單上偽造「許合」之
    署名，尚有犯刑法第二百十七條之偽造署押罪嫌。又被告辛○○上開犯行，亦涉
    犯刑第三百三十五條第一項之侵占罪嫌云云。然按犯罪事實應依證據認定之，無
    證據不得推定其犯罪事實。又不能證明被告犯罪者，應諭知無罪之判決，刑事訴
    訟法第一百五十四條、第三百零一條第一項分別定有明文。本件訊據被告辛○○
    矢口否認有侵占犯行，辯稱：算命的人說許合比較有福氣，故以其名義買賣股票
    及存款云云。經查被告上開犯行應構成行使偽造私文書及詐欺取財罪，已如前述
    。而本案許合之存款係寄存在銀行帳戶內，其股票亦存放在集保帳戶內，均不在
    被告持有中，並無積極確切事證足證被告有變易持有為不法所有之侵占犯行，自
    不能以侵占罪相繩。至前開銀行八十七年一月五日提領捌萬元之提款單上固有許
    合之簽名乙節，訊據被告否認為其所簽，辯稱上面許合的簽名是用鉛筆寫的，是
    銀行行員寫的，目的在做記號，取款條只要蓋章就可以領錢，不需許合簽名云云
    。經質之證人即前開銀行本件提款之承辦人丁○○結證取款時，只要憑印鑑就可
    提領，所以承辦人沒必要在上面註記，且本件提款單上之簽名為鉛筆所書，不是
    原子筆等語（本院九十年十月五日訊問筆錄），從而本件提款只要印鑑章，毋須
    簽名堪以確認，復參之被告於四次提款均蓋有許合之印鑑章，惟獨捌萬元這張有
    許合之署名，若謂被告所為，情理上不通，被告所辯應有可採。再此之簽名，係
    以鉛筆為之，已如上述，顯見為此簽名之人，並無使該署名久存於文書上，或使
    之發生法律效果之意思甚明，故無論何人為此註記，因欠缺持續性及意思性，尚
    不構成偽造署押罪。以上侵占部分與前開論罪部分有裁判上一罪之關係，而偽造
    署押部分於偽造文書之部分行為，爰不另為無罪之諭知。
據上論斷，應依刑事訴訟法第三百六十九條第一項前段、第三百六十四條、第三百四
十三條、第二百九十九條第一項前段，刑法第五十六條、第二百十六條、第二百十條
、第三百三十九條第一項、第五十五條，罰金罰鍰提高標準條例第一條前段，判決如
主文。
中    華    民    國     九十     年       十       月      三十一      日
                          臺灣高等法院刑事第二十五庭
                              審判長法  官  許  國  宏
                                    法  官  林  勤  純
                                    法  官  洪  光  燦
右正本證明與原本無異。
如不服本判決應於收受送達後十日內向本院提出上訴書狀，其未敘述上訴之理由者並
得於提起上訴後十日內向本院補提理由書（均須按他造當事人之人數附繕本）。
                                    書記官  陳  玉  嬋
中    華    民    國     九十     年      十一      月        二        日
附錄：本案論罪科刑法條全文
刑法第二百十六條
行使第二百十條至第二百十五條之文書者，依偽造、變造文書或登載不實事項或使登
載不實事項之規定處斷。
刑法第二百十條
偽造、變造私文書，足以生損害於公眾或他人者，處五年以下有期徒刑。
刑法第三百三十九條
意圖為自己或第三人不法之所有，以詐術使人將本人或第三人之物交付者，處五年以
下有期徒刑、拘役或科或併科一千元以下罰金。
以前項方法得財產上不法之利益或使第三人得之者亦同。
前二項之未遂犯罰之。


司法院資訊處製作；財團法人民間司法改革基金會備份。
